臺灣高等法院民事判決
109年度上字第1639號
上  訴  人  
即被上訴人  郭子壽  
訴訟代理人  楊隆源律師
複  代理人  楊勝鈞  
上  訴  人  溫錦淑（即温錦淑）


訴訟代理人  郭登富律師
上  訴  人  鄭劉金英

            蔡麗玉  

上二人共同
訴訟代理人  楊一帆律師
上  訴  人  李慧雯  
            林玉鳳  
上二人共同
訴訟代理人  吳聖欽律師
被  上訴人  羅桂妹  
訴訟代理人  宋文良  

上列當事人間請求排除侵害事件，上訴人對於中華民國109年10
月16日臺灣新竹地方法院109年度訴字第373號第一審判決各自提
起上訴，本院於111年6月29日言詞辯論終結，判決如下：
    主      文
上訴人之上訴均駁回。
原判決主文第一至四項履行期間為壹年。
第二審訴訟費用由上訴人各自負擔。
    事實及理由
一、上訴人即被上訴人郭子壽（下稱郭子壽）主張：伊為新竹市
    ○○段（以下均同）0000地號土地及其上建物之所有權人，相
    鄰之同段0000地號土地（下稱系爭土地）原為新竹縣政府所
    有，於民國108年間辦理標售由伊得標，於108年4月1日以買
    賣為原因取得系爭土地所有權，並於同年月17日完成所有權
    移轉登記。上訴人溫錦淑、鄭劉金英、蔡麗玉、李慧雯、林
    玉鳳及被上訴人羅桂妹（下分稱其姓名，合稱溫錦淑等6人
    ）各自所有如附表及附圖所示建物（以下逕載街號）越界無
    權占有系爭土地並受有不當得利；系爭土地鄰近新竹市○○路
    與○○街口，位處鬧區，交通便利，商家、住家林立，商業機
    能繁茂，應按107年1月申報地價之年息百分之10計算相當於
    租金之不當得利，爰依民法第767條第1項、第179條規定，
    求為判決命：⑴溫錦淑應將坐落系爭土地內，如附圖所示A部
    分（面積7㎡）、B部分（面積2㎡）、J部分（面積7㎡）、K部
    分（面積1㎡）、L部分（面積2㎡）、T部分（面積7㎡）、U部
    分（面積1㎡）、V部分（面積2㎡）、A2部分（面積7㎡）、A3
    部分（面積2㎡）之地上建物全部拆除，並將土地返還郭子壽
    。⑵鄭劉金英應將坐落系爭土地內，如附圖所示C部分（面積
    7㎡）、D部分（面積2㎡）、M部分（面積7㎡）、W部分（面積7
    ㎡）、A4部分（面積7㎡）之地上建物全部拆除，並將土地返
    還予郭子壽。⑶蔡麗玉應將坐落系爭土地內，如附圖所示E部
    分（面積8㎡）、N部分（面積8㎡）、X部分（面積8㎡）、Y部
    分（面積1㎡）、A5部分（面積8㎡）、A6部分（面積8㎡）、A7
    部分（面積8㎡）、A8部分（面積8㎡）、A9部分（面積8㎡）之
    地上建物全部拆除，並將土地返還予郭子壽。⑷李慧雯應將
    坐落系爭土地內，如附圖所示G部分（面積7㎡）之地上建物
    全部拆除，並將土地返還予郭子壽。⑸林玉鳳應將坐落系爭
    土地內，如附圖所示O部分（面積7㎡）、P部分（面積1㎡）、
    Q部分（面積1㎡）、R部分（面積1㎡）、Z部分（面積7㎡）之
    地上建物全部拆除，並將土地返還予郭子壽。⑹羅桂妹應將
    坐落系爭土地內，如附圖所示H部分（面積3㎡）、I部分（面
    積4㎡）、S部分（面積3㎡）、A1部分（面積3㎡）之地上建物
    全部拆除，並將土地返還予郭子壽。⑺溫錦淑、鄭劉金英、
    蔡麗玉、羅桂妹應自108年4月17日起，各至返還前第一項、
    第二項、第三項、第六項所示土地之日止，分別按年給付郭
    子壽新臺幣（下同）16,190元、16,190元、18,502元、6,93
    8元。⑻李慧雯及林玉鳳應自108年4月17日起至返還第⑷項及
    第⑸項所示土地之日止，按年共同給付郭子壽16,190元。第⑴
    項至第⑹項之請求，願供擔保，請准宣告假執行。
二、溫錦淑等6人之抗辯：
  ㈠溫錦淑以：系爭土地於46年2月19日以前為無主土地，新竹縣
    政府奉令接收而登記取得土地所有權；伊母親溫黃月娟早於
    42年7月20日以前，即以行使地上權之意思，在系爭土地興
    建○○街00號建物並遷入居住，伊於99年5月13日繼承取得上
    開建物，得主張合併計算占有時效，取得系爭土地之地上權
    ；伊雖不諳法律，未向地政機關為時效取得地上權登記之請
    求，然已符合取得時效制度之要求，參照民法第772條、第7
    70條規定及司法院釋字第291號、第350號解釋，郭子壽請求
    拆屋還地，洵無理由。系爭土地長期遭兩造占用，從未有政
    府機關告知不得使用該土地，或通知繳納土地使用補償金，
    郭子壽知悉新竹縣政府標售訊息後，未告知其他鄰地占有人
    ，即私自標買取得系爭土地；伊所有之建物老舊，拆除將影
    響建物結構，有危害安全之虞，且致伊無衛浴、廚房可使用
    ，郭子壽提起本件訴訟，依民法第148條之規定，不應准許
    。伊希望能夠價購越界之土地等語，資為抗辯。
  ㈡鄭劉金英、蔡麗玉以：伊等各別所有之○○街00號、00巷0號建
    物與郭子壽建物位於多棟建物之間，且系爭土地狹長，縱拆
    除伊等建物，亦不能充分利用而獲得任何利益，又無論拆除
    面積為何，皆必破壞樑柱結構，恐有安全疑慮，郭子壽忽視
    伊等曾提出之補償與替代方案，執意提起本件訴訟，難謂非
    以損害他人為目的；伊等所有之上開建物若拆除，將致使地
    基危傾、家中行動不便長輩無電梯可用，甚破壞樑柱結構危
    及生命安全，伊等所受損失極大，二者利益顯然嚴重失衡，
    顯係濫用權利提起本件訴訟，其訴不應准許。伊等希望能價
    購越界之土地等語，資為抗辯。
  ㈢李慧雯、林玉鳳以：李慧雯所有○○街00巷0號1樓建物（0000
    建號）及林玉鳳所有同號2、3樓之建物（0000建號），係於
    80年10月1日辦理第一次保存登記，占用系爭土地之牆面自
    始存在，並非增建；依附圖顯示，上開建物占用系爭土地之
    實際投影面積為7㎡，僅佔伊等共有之同段0000地號土地之5.
    8%，伊等實不可能為7㎡土地，故意越界建築，而承擔承重牆
    壁樑柱可能遭鄰地所有權人要求拆除，致建物結構遭破壞危
    及整棟建築之風險；且建築當時，尚未完成圖解地籍圖數值
    化作業，精確度自不能與目前相比，伊等自非故意或重大過
    失逾越地界。系爭土地上存有公用溝渠，原土地所有權人新
    竹縣政府實不可能歷經數十年對於伊等建物占用情形均無所
    知悉，可認新竹縣政府知悉伊等有越界建築之情事而不異議
    ，依民法第796條第1項規定，郭子壽不得請求伊等拆除越界
    之建物。伊等所有建物占用系爭土地面積僅7㎡，系爭土地公
    告現值為每平方公尺89,920元，合計公告現值為629,440元
    ，若依新竹縣政府標售單價每平方公尺130,000元計算，市
    價則為910,000元；然伊等越界建築部分含樑柱及承重牆壁
    ，若拆除占用部分，經建築師估算需花費3,589,558元，且
    不保證拆除重建後，建物結構安全無虞；又系爭土地與0000
    地號土地建蔽率80%，兩筆土地合計應留有39.8㎡之空地不得
    建築，郭子壽再怎麼興建使用，亦不至於在伊等越界該處興
    建建物使用；且縱使伊等越界建築之部分7㎡不予拆除，郭子
    壽減少利用之基層面積亦僅有5.6㎡，對於通路及申請門牌均
    無妨礙。況系爭土地上有公共排水溝，供兩側居民排水之用
    數十年，應認已因時效完成而有公用地役關係存在，郭子壽
    自不可能回填排水溝供己用；郭子壽明知系爭土地上有建物
    占用，卻執意投標買受系爭土地，進而要求伊等拆除7㎡之建
    物，不僅拆除所費不貲，且損及建物承重牆壁及樑柱致結構
    不安全，可能導致建物坍塌危及他人生命、財產安全，影響
    公共利益甚大，而拆除伊等建物，郭子壽僅能增加5.6㎡之基
    層面積；是若判命伊等拆除占用部分，所能維護之郭子壽利
    益甚小，但損害伊等與公共之利益甚大，依民法第796條、
    第796條之1、第148條規定，不應准許拆屋等語，資為抗辯
    。
　㈣羅桂妹則以：伊於62年間向原地主買受0000、0000、0000地
    號土地，並於66年間合法搭蓋○○街00巷0號建物，建築當時
    並未越界建築，事後亦無增建，本次測量結果越界3㎡，伊確
    實不知情也很無奈。系爭土地為既有溝渠，若郭子壽欲利用
    該土地建築，自須保持溝渠水流暢通，否則○○街00巷之住民
    將面臨排水、淹水造成之困擾。希望能夠價購越界之土地，
    並援用蔡麗玉提出之答辯狀等語，資為抗辯。
三、原審為郭子壽一部敗訴、一部勝訴之判決，即判命溫錦淑、
    鄭劉金英、蔡麗玉、李慧雯、林玉鳳應拆除如附表及附圖所
    示各占有系爭土地之建物、滴水簷、流理台、廁所等部分，
    返還該部分土地予郭子壽，並應自108年4月17日起至返還土
    地之日止，按年給付郭子壽16,190元、14,571元、14,571元
    、16,190元（李慧雯與林玉鳳共同給付），及羅桂妹應自10
    8年4月17日起至返還附圖所示H、I、S、A1部分土地之日止
    ，按年給付郭子壽6,938元。郭子壽就原審駁回其請求羅桂
    妹拆除H、I、S、A1建物並返還該部分土地部分提起上訴（
    其餘敗訴部分未據聲明不服，不在本院審理範圍）；溫錦淑
    、鄭劉金英、蔡麗玉、李慧雯、林玉鳳就其等不利部分提起
    上訴；羅桂妹就其敗訴部分，未據聲明不服。郭子壽上訴聲
    明：㈠原判決關於駁回郭子壽後開第㈡項之訴部分廢棄。㈡上
    開廢棄部分，羅桂妹應將坐落系爭土地内，如附圖所示H部
    分（面積3平方公尺）、I部分（面積4平方公尺）、S部分（
    面積3平方公尺）、A1部分（面積3平方公尺）之地上建物全
    部拆除，並將土地返還予郭子壽。㈢願供擔保，請准宣告假
    執行。溫錦淑上訴聲明：㈠原判決不利於溫錦淑部分廢棄。㈡
    上開廢棄部分，郭子壽於第一審之訴及假執行之聲請均駁回
    。鄭劉金英、蔡麗玉上訴聲明：㈠原判決不利於鄭劉金英、
    蔡麗玉部分廢棄。㈡上開廢棄部分，郭子壽於第一審之訴及
    假執行之聲請均駁回。李慧雯、林玉鳳上訴聲明：㈠原判決
    不利於李慧雯、林玉鳳部分廢棄。㈡上開廢棄部分，郭子壽
    於第一審之訴及假執行之聲請均駁回。郭子壽就溫錦淑、鄭
    劉金英、蔡麗玉、李慧雯、林玉鳳上訴部分答辯聲明：上訴
    駁回。羅桂妹就郭子壽上訴部分答辯聲明：上訴駁回。
四、兩造不爭執事項：
  ㈠郭子壽為0000地號土地及其上建物之所有權人，郭子壽所有
    前揭建物越界占用原為新竹縣政府所有之系爭土地，惟新竹
    縣政府於108年間辦理標售時，郭子壽參與投標，嗣以投標
    總額10,125,075元得標，而買受取得系爭土地所有權，有新
    竹縣政府標售縣有非公用土地之公告及土地標售清冊、新竹
    縣政府通知繳款之公函、土地登記謄本2份附卷足稽（見調
    字卷第25-35頁）。
  ㈡溫錦淑等6人為系爭土地鄰地地上建物所有權人，⑴溫錦淑為0
    000地號土地上未辦保存登記建物（門牌號碼新竹市○○街00
    號）所有權人。⑵鄭劉金英為0000地號土地上000建號建物（
    門牌號碼新竹市○○街00號）所有權人。⑶蔡麗玉為0000地號
    土地上0000建號建物（門牌號碼新竹市○○街00巷0號）所有
    權人。蔡麗玉與鄭劉金英為婆媳關係，蔡麗玉所有00巷0號
    建物內部與鄭劉金英所有00號建物內部為打通。⑷李慧雯為0
    000地號土地上0000建號建物（門牌號碼新竹市○○街00巷0號
    1樓）所有權人。⑸林玉鳳為0000地號土地上0000建號建物（
    門牌號碼新竹市○○街00巷0號2、3樓）所有權人。⑹羅桂妹為
    0000地號土地上未辦保存登記建物（門牌號碼新竹市○○街00
    巷0號）所有權人；有房屋稅籍證明書、土地建物謄本在卷
    可佐（見原審卷第93-117、127-141、161-173頁），並有原
    審及本院勘驗筆錄及現場照片在卷可查（見原審卷第232-23
    5、73-85、238-250頁、本院卷一第379-404頁）。
  ㈢經原審會同兩造及新竹市地政事務所測量人員至現場勘測，
    溫錦淑等6人所有前開建物分別占用系爭土地之位置及面積
    如附表及附圖所示，有勘驗測量筆錄、現場照片、複丈成果
    圖可查（見調字卷第232-235、238-250、252頁）。　　
五、按以無權占有為原因，請求返還土地者，占有人對土地所有
    權存在之事實無爭執，而僅以非無權占有為抗辯者，土地所
    有權人對其土地被無權占有之事實無舉證責任，占有人自應
    就其取得占有係有正當權源之事實證明之（最高法院85年度
    台上字第1120號判決意旨參照）。郭子壽為系爭土地所有權
    人，為溫錦淑等6人所不爭執，其請求溫錦淑等6人拆除其等
    分別占用系爭土地之建物，並返還土地及給付不當得利，溫
    錦淑等6人則以前詞置辯，則本件應審酌之爭點為：㈠溫錦淑
    等6人有無占有系爭土地之正當權源？㈡本件有無民法第796
    條、第796條之1規定鄰地所有人不得請求移去越界建築建物
    之情形？㈢郭子壽之請求是否為權利濫用或違反誠信原則？㈣
    郭子壽請求温錦淑等6人給付不當得利，有無理由？茲分述
    如下。
六、溫錦淑等6人有無占有系爭土地之正當權源？
  ㈠按以所有之意思，20年間和平繼續占有他人未登記之不動產者，得請求登記為所有人；上開時效取得規定，於所有權以外財產權之取得，準用之，98年1月23日修正公布，並於同年7月23日施行前之民法第769條、第772條分別定有明文。地上權為不動產物權，依前開民法第772條得準用所有權時效取得之規定，符合要件者得請求登記為地上權人。又依民法物權編施行法第8條規定，於民法物權編施行前占有不動產而具備民法第769條或第770條之條件者，自施行之日起，得請求登記為所有人。是因時效而取得地上權登記請求權者，不過有此請求權而已，在未依法登記為地上權人以前，不得據以對抗土地所有人，仍應認為其屬無權占有（最高法院69年第5次民庭決議）。惟占有人因時效而取得地上權登記請求權者，以已具備時效取得地上權之要件，向該管地政機關請求為地上權登記，如經地政機關受理，則受訴法院即應就占有人是否具備時效取得地上權之要件，為實體上裁判（最高法院80年度第2次民事庭會議決議可資參照）。次按主張時效取得地上權者，須為以行使地上權之意思而占有始足當之，若依其所由發生事實之性質，無行使地上權之意思者，非有變為以行使地上權之意思而占有之情事，其取得時效，不能開始進行（最高法院64年度台上字第2552號判例意旨參照）。而占有人在他人土地上有建築物，可能係基於侵權行為之意思，或基於越界建築使用，抑或因界址不明致誤認他人土地為自己所有等，原因多端，尚難僅以占有人在他人土地上有建築物之客觀事實，即認占有人係基於行使地上權之意思而占有，故主張因時效取得地上權者，須就其主觀上有行使地上權之意思負舉證責任。
  ㈡經查，溫錦淑等6人於原審雖均抗辯時效取得系爭土地之地上
    權（見原審卷第271、272、278頁），惟僅溫錦淑於本件繫
    屬中之110年7月22日持相關文件向新竹市地政事務所請求為
    地上權登記，經新竹市地政事務所以未能檢附行使地上權意
    思而占有之證明文件為由，於110年8月23日以新竹駁字第25
    8號駁回通知書駁回其申請（下稱原處分）；溫錦淑提起訴
    願，經新竹市政府於110年12月17日以溫錦淑申請登記前已
    存有涉及私權爭執之民事訴訟（即本件訴訟），應交由法院
    審判，非地政機關得依行政程序決定為由撤銷原處分（見本
    院卷一第423-433頁訴願決定書）；嗣經新竹市地政事務所
    於111年2月9日以新地登字第0000000000號函以本件申請登
    記事項目前法院涉訟中為由予以駁回（見本院卷二第165頁
    ）。溫錦淑向原法院提起確認地上權存在之訴，經原法院新
    竹簡易庭於111年4月14日以110年度竹簡字第523號號判決駁
    回其訴（見本院卷一第457-471頁）。溫錦淑雖提出除戶謄
    本、門牌整編證明、系爭土地地籍調查表、四鄰證明書、房
    屋稅籍證明書等件（見本院卷二第121-163頁），證明伊母
    親黃月娟自45年1月1日起即設籍於○○街00號建物，嗣經門牌
    整編為○○街00號，伊就系爭土地使用權源繼承自母親黃月娟
    ，得合併計算占有時間等情，惟上開證據僅能證明溫錦淑與
    其母親占有系爭土地之時間，尚無從認定其等占有之始即係
    以行使地上權之意思而占有。而衡諸溫錦淑於原審陳稱：伊
    母親跟郭子壽的前屋主（0000地號土地上之建物）講好他們
    的建物牆壁讓伊等的增建物靠，伊知道有占用到水溝地，伊
    不知道是別人的地，以為是政府的，並沒有以為是自己的地
    等語（見原審卷一第279頁），足見溫錦淑母親興建○○街00
    號建物時即知悉建物越界占用政府之水溝地。而占有公有土
    地建築房屋之原因多端，或基於越界建築使用，或為日後得
    以承租，或期望於政府標售土地時得以承買，尚難認温錦淑
    及其母親確係本於行使地上權之意思占有系爭土地，且倘若
    其等自始為時效取得地上權之意思占有系爭土地，當會於和
    平繼續占有達20年時即向地政機關申請地上權登記，卻於上
    訴人提起本件訴訟後始為申請，亦與常情不符，則溫錦淑抗
    辯伊就系爭土地已具備時效取得地上權之要件云云，自不足
    採。至其餘被上訴人就其等所辯已時效取得地上權云云，並
    未提出任何證據以實其說，且迄今未向地政機關申請地上權
    登記，其等抗辯有權占有云云，自屬無據。
  ㈢綜上所述，溫錦淑等6人抗辯其等已時效取得地上權，有權占
    有系爭土地云云，並不可採。
七、本件有無民法第796條、第796條之1規定鄰地所有人不得請
    求移去越界建築建物之情形？　
　㈠按「土地所有人建築建物非因故意或重大過失逾越地界者，
    鄰地所有人如知其越界而不即提出異議，不得請求移去或變
    更其建物。但土地所有人對於鄰地因此所受之損害，應支付
    償金。前項情形，鄰地所有人得請求土地所有人，以相當之
    價額購買越界部分之土地及因此形成之畸零地，其價額由當
    事人協議定之；不能協議者，得請求法院以判決定之。」、
    「土地所有人建築建物逾越地界，鄰地所有人請求移去或變
    更時，法院得斟酌公共利益及當事人利益，免為全部或一部
    之移去或變更。但土地所有人故意逾越地界者，不適用之。
    前條第1項但書及第2項規定，於前項情形準用之。」，98年
    1月23日修正公布，於同年7月23日施行之民法第796條、第7
    96條之1分別定有明文；依民法物權編施行法第8條之3規定
    ，上開規定於民法物權編修正施行前土地所有人建築建物逾
    越地界，鄰地所有人請求移去或變更其建物時，亦適用之。
    觀諸民法第796條第1項規定修正理由為：「原條文規定對越
    界建築者，主觀上不區分其有無故意或重大過失，一律加以
    保護，有欠公允，爰仿德國民法第912條、瑞士民法第674條
    之立法體例，於第一項增列『非因故意或重大過失』越界建築
    者，始加以保障，以示平允」；民法第796條之1規定立法理
    由為：「對於不符合第796條規定者，鄰地所有人得請求移
    去或變更逾越地界之建物。然有時難免對社會經濟及當事人
    之利益造成重大損害。為示平允，宜賦予法院裁量權，爰參
    酌最高法院67年台上字第800號判例，由法院斟酌公共利益
    及當事人之利益，例如參酌都市計畫法第39條規定，考慮逾
    越地界與鄰地法定空地之比率、容積率等情形，免為全部或
    一部之移去或變更，以顧及社會整體經濟利益，並兼顧雙方
    當事人之權益。但土地所有人故意逾越地界者，不適用上開
    規定，始為公平，爰增訂第一項」。是若故意逾越地界建築
    建物者，即不得依修正後民法第796條、第796條之1規定抗
    辯鄰地所有人不得請求移去越界建築建物。
　㈡查溫錦淑之前手興建○○街00號建物時即知悉建物越界占用政
    府之水溝地，已如前述，堪認其等係故意越界占用系爭土地
    建築建物，自不得依修正後民法第796條、第796條之1規定
    抗辯鄰地所有人不得請求移去其越界建築之建物。
　㈢又鄭劉金英訴訟代理人即其子鄭世淦於原審雖稱：○○街00號
    建物是伊母親蓋的，要不是郭子壽提起本件訴訟，伊根本不
    知道占用到系爭土地，伊認為地是自己的，鄭劉金英也沒有
    說她是占用到別人的地（見原審卷一第278-279頁）；蔡麗
    玉亦陳稱：○○街00巷0號增建物是伊嫁過去之後才蓋的，伊
    認為增建物下面的地是自己的，是收到本件起訴伊等才在聊
    說早知道政府在賣的時候就要去買等語（見原審卷一第279
    頁）。經查，鄭劉金英所有000建號建物（○○街00號）及蔡
    麗玉所有0000號建物（○○街00巷0號）係分別於53年、84年
    間向新竹市地政事務所辦理建物所有權第一次登記；蔡麗玉
    所有3217號建物越界使用系爭土地部分，非第一次保存登記
    原始建造之建物，係增建之建築物等情，有新竹市地政事務
    所109年5月19日新地測字第0000000000號函在卷可稽（見原
    審卷二第47頁）；觀諸上開函文檢送建物平面圖及卷附建物
    登記謄本，鄭劉金英所有000建號原僅坐落在0000地號土地
    上（見原審卷二第48頁），僅有三層樓（見原審卷一第161
    頁），蔡麗玉所有0000號建物原僅坐落在0000地號土地上，
    且留有空地（見原審卷二第49頁），僅有五層樓（見原審卷
    一第165頁），然上開2建物現竟成為8層樓之建物（見本院
    卷第271頁照片），並蓋滿0000、0000地號土地，且各自占
    用系爭土地7㎡、8㎡，堪認確有事後增建之情形。而系爭土地
    下方為排水溝，為兩造不爭執之事實，應認鄭劉金英、蔡麗
    玉在排水溝上方加蓋並增建上開建物時，當無可能誤認系爭
    土地為自己所有，應認其等係故意逾越地界建築房屋，自不
    得依修正後民法第796條、第796條之1規定抗辯鄰地所有人
    不得請求移去其越界建築之建物。
　㈣李慧雯、林玉鳳雖辯稱：其等所有0000、0000建號建物（○○
    街00巷0號）建築當時，尚未完成圖解地籍圖數值化作業，
    精確度不能與目前相比，其等不可能為圖僅7㎡土地，故意越
    界建築，而承擔承重牆壁樑柱可能遭鄰地所有權人要求拆除
    ，致建物結構遭破壞危及整棟建築之風險，其等並非因故意
    或重大過失逾越地界云云。然查：
　⒈李慧雯、林玉鳳所有0000、0000建號建物係於80年間向新竹
    市地政事務所辦理建物所有權第一次登記，曾於79年2月、9
    月向該所申辦土地複丈鑑界，上開建物越界使用系爭土地部
    分非第一次保存登記原始起造之建物，係增建之建築物；大
    於原始設計寬度增建之建築物越界使用系爭土地；依據地籍
    測量實施規則第75條規定：「戶地測量採圖解法測繪者，其
    圖根點至界址點之圖上位置誤差不得超過0.3毫米」，以竹
    蓮段1/500比例尺地籍圖誤差不得超過15公分；0000、0000
    建號建物建造執照設計圖及建物測量成果圖標示建物深度為
    12.6公尺，建物坐落0000地號土地深度為12.9公尺，惟109
    年1月17日實地測量建物深度為14.4公尺，已超過上開規定
    之誤差範圍；GOZ區塊7㎡部分為0000、0000建號改建增建占
    用系爭土地面積；○○段重測前地籍圖比例尺為1/1200，66年
    度依據地籍調查表記載界址辦理地籍圖重測，重測後為1/50
    0比例尺地籍圖，至86年完成圖解地籍圖數值化作業，以避
    免圖紙伸縮、皺褶及破損等自然誤差因素，又於101年完成
    竹蓮段「圖解數化地籍圖整合建置及都市計畫地形圖套疊計
    畫」，使用光波儀器辦理土地複丈，測量成果更為準確，雖
    已利用電腦設備製圖，但其數化地籍圖仍為原圖解法之精度
    ，適用上開規定之誤差範圍，有新竹市地政事務所回函及檢
    送之示意圖、建物測量成果圖在卷可稽（見原審卷二第47、
    99、186-191頁）。足見李慧雯、林玉鳳所有系爭建物興建
    前曾申請土地複丈鑑界，其等對於界址何在，應知之甚明，
    卻於第一次保存登記後再於系爭土地上增建建物，且其增建
    後之深度已超越地籍圖誤差範圍甚多，亦即依原審囑託新竹
    市地政事務所測量結果，其等建物深度為14.4公尺，已超過
    「建造執照設計圖」及「建物測量成果圖」標示建物深度12
    .6公尺多達1.8公尺（14.4－12.6＝1.8公尺），已為合理誤差
    15公分之12倍（180÷15），因數值化地籍圖仍為原圖解法之
    精度，故上開越界情形應非圖解地籍圖造成之誤差，其等抗
    辯因0000、0000建號建物建築當時，尚未完成圖解地籍圖數
    值化作業而生誤差云云，自不可採。
　⒉再比對原審囑託新竹市地政事務繪製之複丈成果圖與0000、0
    000建號建物之建物測量成果圖，亦可見上開建物於80年間
    原始起造申請使用執照時並非蓋滿1533地號土地，然目前已
    蓋滿0000地號土地（見本院卷一第252頁、卷二第189-190頁
    ），亦堪認0000、0000建號建物於80年間取得使用執照後，
    確有二次施工施作違章增建物之情形。另由新竹市政府稅務
    局檢送之房屋稅籍證明書亦可見0000、0000建號建物除自80
    年間起課稅捐外，均於82年7月間另有26.10平方公尺之鋼筋
    混凝土造增建物起課稅捐之情形，亦足徵0000、0000建號建
    物確有二次施工增建違章建築之情事，李慧雯、林玉鳳辯稱
    其等並非故意逾越地界建築云云，難信為真，其等自不得依
    修正後民法第796條、第796條之1規定抗辯鄰地所有人不得
    請求移去其越界建築之建物。
  ㈤羅桂妹抗辯：伊於62年間向原地主買受0000、0000、0000地
    號土地，並於66年間合法搭蓋○○街00巷0號建物，建築當時
    並未越界建築，事後亦無增建，本次測量結果越界3㎡，伊確
    實不知情也很無奈等語，並提出新竹市○○街00巷0號建物之
    使用執照、建築師事務所繪製之配置位置圖影本為佐（見原
    審卷二第8-9頁）；郭子壽否認上開使用執照、配置位置圖
    之真正，而新竹市政府函覆該府工務局檔案室於82年間發生
    火災，檔案資料均已燒燬，以致無法提供上開建築物相關圖
    面資料（見原審卷二第79頁），即無法確認上開文件是否為
    真。然依新竹市地政事務所測量結果，可知羅桂妹所有○○街
    00巷0號建物大致上沿著其土地與系爭土地地界而興建，其
    占用系爭土地面積僅有3㎡（附圖所示H、S、A1部分），不及
    1坪（附圖所示I部分4㎡係滴水簷），且依羅桂妹提出之照片
    亦可見其建物後方牆面非直接蓋於排水溝之上，而有退縮（
    見本院卷二第27頁），客觀上實難認羅桂妹於興建該建物時
    係知情而故意逾越疆界，郭子壽亦未舉證證明羅桂妹係故意
    逾越疆界，應認羅桂妹抗辯其並非故意逾越地界建築房屋等
    語，可信為真實。本院衡諸羅桂妹所有上開建物為三層樓建
    築，現供羅桂妹及其家人居住使用，有原審履勘測量筆錄可
    考（見原審卷一第232頁）。系爭建物越界部分3㎡為牆面、4
    ㎡為滴水簷，若逕予拆除該占用部分，勢將損及系爭建物之
    經濟價值，對於羅桂妹造成重大損害；而郭子壽於108年間
    買受系爭土地，雖有與1524地號土地合併基地建築之利益，
    然依其提出之建築規劃，其中羅桂妹占用部分為其依法留設
    之法定空地（見本院卷一第341-353頁），揆之民法第796條
    之1規定及其立法理由，並斟酌當事人利益及社會經濟，本
    院認應免除羅桂妹所有○○街00巷0號建物之移去或變更。郭
    子壽訴請羅桂妹拆除越界建築部分之建物，即不應准許。
八、郭子壽之請求是否為權利濫用或違反誠信原則？　　
  ㈠按權利之行使，不得違反公共利益，或以損害他人為主要目
    的；行使權利，履行義務，應依誠實及信用方法，民法第14
    8條定有明文。當事人行使權利，雖足使他人喪失利益，而
    茍非以損害他人為主要目的，即不在該條所定範圍之內（最
    高法院45年臺上字第105號判例參照）。又權利之行使，是
    否以損害他人為主要目的，應就權利人因行使權利可得之利
    益，與他人及國家社會因其行使權利所受之損失，比較衡量
    定之，倘其行使權利所得之利益極少，而他人及國家社會所
    受之損失甚大者，或其取得權利之初，即明顯知悉其嗣後權
    利之行使，將造成他人及國家社會重大損害者，非不得視為
    以損害他人為主要目的，此乃權利社會化之基本內涵所必然
    之解釋（最高法院71年台上字第737號判例、83年度台上字
    第2348號判決意旨參照）。
  ㈡經查，系爭土地為郭子壽花費10,125,075元所購得（見原審
    卷一第31頁），惟遭溫錦淑、鄭劉金英、蔡麗玉、李慧雯、
    林玉鳳占用面積已達一半，其訴請其等拆屋還地後可將系爭
    土地與其所有0000地號土地合併為一宗基地建築建物，增加
    之土地建築效益包括基地面積增加、允建建築面積增加、允
    建容積樓地板面積增加、基地單面臨路變成前後臨路，可增
    加一個出入口數量、基地正面臨接道路長度增加2.6公尺，
    後側臨接路長度2公尺，商業價值及效益亦隨之增加、基地
    前面淨寬度由4.2公尺變為6.2公尺，增加2公尺面寬，後面
    增加面寬1.6公尺，建造執照申請可以由一張增加至二張之
    彈性等，有吳清源建築師事務所所製作之持有效益差異分析
    及建築規劃圖說在卷可稽（見原審卷一第294頁、本院卷一
    第333-353頁），堪認郭子壽訴請拆屋還地，非以損害他人
    為主要目的。雖系爭土地下方為排水溝，其建築物之建築行
    為不得妨礙排水溝原有排水功能，有新竹市政府110年4月23
    日函文在卷可按，惟依郭子壽之建築規劃，並未在系爭土地
    挖設地下室，且有留設排水涵管（見本院卷一第353頁），
    當無影響排水溝之排水功能，溫錦淑、鄭劉金英、蔡麗玉、
    李慧雯、林玉鳳辯稱郭子壽不得在系爭土地上建築房屋等語
    ，尚屬無據。
  ㈢又查：
　⒈温錦淑辯稱伊所有之建物老舊，拆除將影響建物結構，有危
    害安全之虞云云，惟並未提出證據以實其說，尚難採信。
　⒉鄭劉金英、蔡麗玉辯稱：伊等所有之建物若拆除，將致使地
    基危傾、家中行動不便長輩無電梯可用，甚破壞樑柱結構危
    及生命安全，所受損失極大等語。經本院依其等之聲請囑託
    臺灣省結構工程師技師工會鑑定拆除之安全性，鑑定結果略
    以：「八、…(2)比對被告律師提供之○○街00巷0號原核准建
    築圖面(詳附件二)，現況之樓層數(圖說為5層樓，現況有增
    建)及平面大小(現況較原設計平面圖多一跨，且有增建之電
    梯)與原核准建築圖面有不符之情況，合先敘明。另○○街00
    號因無原建築圖，本鑑定工作無法比對63號部分。⑶拆除現
    況評估：○○街00巷0號（即蔡麗玉所有建物）後側陽台及部
    分客廳依鑑界線拆除後(附件五之照片13)，原約3米5之小梁
    為搭接在後側梁上之簡支梁，若依地界拆除後將轉為一約長
    達3米3長懸挑梁。若以一般結構設計常理判斷，力學行為由
    兩端支承之梁結構轉為懸挑梁結構，原梁尺寸及其原有配筋
    恐難以承載其上之載重。因此，若依現場標示之鑑界線位置
    拆除且未作補強情況下，在垂直載重作用下有部分結構將有
    立即強度及穩定性不足之情況，恐有結構安全疑慮；惟若經
    適當設計補強(例如於適當位置施作支承鋼柱、鋼筋混凝土
    柱等)，可維持標的物之結構安全穩定性。○○街00號（即鄭
    劉金英所有建物）：依鑑界線拆除後(附件五之照片22及23)
    ，將形成最長約2米3之懸挑樓版結構，若以一般結構設計常
    理判斷，力學行為由受四面支承之樓版轉為懸臂樓版，原版
    尺寸及其原有配筋恐難以承載樓版之載重，若依現場標示之
    鑑界線位置拆除且未作補強情況下，在垂直載重作用下將有
    強度及穩定性不足之情況，恐有安全疑慮；惟若經適當設計
    補強(例如施作臨時支撐)，可維持標的物之原有結構安全穩
    定性。(4)綜合以上，針對上述安全有疑慮部分，建議應委
    託專業施工廠商針對未穩定之結構體施作臨時性支撐或補強
    ，確保在拆除期間無立即之安全疑慮；亦可將拆除後不穩定
    之結構體一併拆除，拆除範圍退至原設計柱位及大梁處，使
    剩餘之構架形成穩定之構架。九、結論與建議：針對前揭鑑
    定結果，提供本案建議如下:1.針對未拆除建物的安全評估
    ：(1)如按照鑑界線拆除部分梁、版結構時，未拆除部分之
    梁、版依照一般學理而言，將會形成不穩定之結構系統，若
    未補強，在承受垂直載重下，有立即之安全疑慮。(2)承上
    ，惟若經前述拆除程序施工及補強(詳鑑定結果第(4)點)，
    未拆除結構在承受垂直載重作用下，始可保有標的物拆除後
    之原有結構安全穩定性。(3)建物拆除時，其梁版等鋼筋被
    切除後，可能導致剩餘部分之鋼筋錨定長度不足現象，拆除
    後施工單位應立即施作結構性補強措施，如植筋或以鋼板錨
    定等方式處理。2.本案之鑑定結果僅針對結構體承受垂直載
    重下標的物部分拆除後之安全穩定性進行評估，惟原有設計
    圖說與現況有不符之處，若要確認未拆除結構之整體結構安
    全性，建議應另行委託結構專業機構進行耐震能力詳細評估
    。」，有鑑定報告一份附卷可參。足見郭子壽如依地界拆除
    鄭劉金英、蔡麗玉之建物，雖可能導致剩餘部分之鋼筋錨定
    長度不足現象，形成不穩定之結構系統，而有安全疑慮，惟
    若經適當設計補強(例如施作臨時支撐)，可維持標的物之原
    有結構安全穩定性，亦可將拆除後不穩定之結構體一併拆除
    ，拆除範圍退至原設計柱位及大梁處，使剩餘之構架形成穩
    定之構架；堪認郭子壽拆除鄭劉金英、蔡麗玉所有占用系爭
    土地之建物並非必然導致其等建物喪失安全性而無法供居住
    使用。
　⒊李慧雯、林玉鳳辯稱：伊等所有建物占用系爭土地面積僅7㎡
    ，系爭土地公告現值為每平方公尺89,920元，合計公告現值
    為629,440元，若依新竹縣政府標售單價每平方公尺130,000
    元計算，市價則為910,000元；然伊等越界建築部分含樑柱
    及承重牆壁，若拆除占用部分，經建築師估算需花費3,589,
    558元，且不保證拆除重建後，建物結構安全無虞，等語，
    固據提出陳俊宏建築師工程預算書為證（見原審卷二第89-9
    3頁），然李慧雯、林玉鳳越界使用系爭土地為增建之違章
    建築，非屬原始存在之建物本體，已如前述，其等亦未舉證
    證明拆除將導致建物受有嚴重之損害而無法再為居住；另參
    以郭子壽亦已支出10,125,075元購買系爭土地，倘若因李慧
    雯、林玉鳳故意越界建築而無法合併利用其購得之土地，對
    其亦有不公。
　⒋綜上所述，温錦淑、鄭劉金英、蔡麗玉、李慧雯、林玉鳳辯
    稱郭子壽請求拆除其等建物將危害建物之安全，而郭子壽所
    得利益甚小，為權利濫用及違反誠信原則云云，尚不足採。
　㈣綜上所述，郭子壽所有系爭土地遭溫錦淑、鄭劉金英、蔡麗
    玉、李慧雯、林玉鳳等人占用，已妨害其權利之行使，其請
    求其等拆除越界建物返還土地，乃其權利之正當行使，縱會
    影響溫錦淑、鄭劉金英、蔡麗玉、李慧雯、林玉鳳現實使用
    建物，然此為無權占用他人土地所應面對之結果，難謂郭子
    壽請求拆屋還地係權利濫用或違反誠信原則。
九、郭子壽請求温錦淑等6人給付不當得利，有無理由？　　  
  ㈠按無法律上原因而受利益，致他人受損害者，應返還其利益
    ，民法第179條前段定有明文；又無權占有他人之建物，可
    得相當於租金之利益，並侵害建物所有人之所有權，致其受
    有相當於租金之損害，為社會通常之觀念（最高法院61年台
    上字第1695號判例參照）。經查，系爭土地為郭子壽所有，
    溫錦淑等6人占有系爭土地並無合法權源，已如前述，則溫
    錦淑等6人無權占用郭子壽所有土地，獲有相當於租金之利
    益，並致郭子壽受有相當於租金之損害，稽諸前揭說明，郭
    子壽據此請求溫錦淑等6人給付相當於租金之利益，即屬有
    據。
  ㈡又相當租金之不當得利計算標準，應參酌土地法第105條、第
    97條第1項規定予以計算較為客觀公允，再按城市地方建物
    之租金，以不超過土地及其建築物申報總價額年息10%為限
    ，土地法第97條第1項定有明文。另按，基地租金之數額，
    除以基地申報地價為基礎外，尚須斟酌基地之位置，工商業
    繁榮之程度，承租人利用基地之經濟價值及所受利益等項，
    並與鄰地租金相比較，以為決定，並非必達申報總地價年息
    百分之10最高額（最高法院68年台上字第3071號判例要旨參
    照）。經查，系爭土地靠近新竹火車站，位於新竹市中心，
    交通便利，尚稱繁榮，附近有大型超市、竹蓮市場、竹蓮寺
    、竹蓮國小、溫錦淑等6人所有之建物均為老舊之透天厝，
    業經原審及本院履勘現場屬實，並有google地圖、現況照片
    及稅籍證明可佐（見原審卷二第207頁、卷一第238-250頁）
    。又系爭土地目前申報地價為每平方公尺23,128元（見原審
    卷第33頁）。是本院斟酌系爭土地之位置、溫錦淑等6人對
    各該土地之用益情形及目前社會經濟狀況、申報地價之數額
    等情狀，認郭子壽請求以系爭土地申報總價額年息7%計算相
    當於租金之損害，尚屬公允。又本院雖依民法第796條之1之
    規定免羅桂妹移去越界之建物，惟其既屬無權占用郭子壽之
    土地，依法自應給付郭子壽相當租金之不當得利。從而，郭
    子壽請求溫錦淑等6人按年給付自郭子壽取得系爭土地時即1
    08年4月17日起（見原審卷一第32頁）相當於系爭土地租金
    之不當得利，即溫錦淑16,190元、鄭劉金英14,571元、蔡麗
    玉14,571元、李慧雯、林玉鳳共同給付郭子壽16,190元、羅
    桂妹6,938元【計算式：占用面積×占用期間×當年度申報地
    價×7%，元以下四捨五入，參見附表】，核屬有據，應予准
    許。
十、綜上所述，郭子壽本於民法第767條所有物返還請求權，訴
    請：⑴溫錦淑將系爭土地上如附圖所示A部分（面積7㎡）、B
    部分（面積2㎡）、J部分（面積7㎡）、K部分（面積1㎡）、L
    部分（面積2㎡）、T部分（面積7㎡）、U部分（面積1㎡）、V
    部分（面積2㎡）、A2部分（面積7㎡）、A3部分（面積2㎡）之
    地上建物拆除，並將土地返還予郭子壽。⑵鄭劉金英將系爭
    土地上如附圖所示C部分（面積7㎡）、M部分（面積7㎡）、W
    部分（面積7㎡）、A4部分（面積7㎡）之地上建物拆除，並將
    連同D部分（面積2㎡）空地返還予郭子壽。⑶蔡麗玉將系爭土
    地上如附圖所示E部分（面積8㎡）、N部分（面積8㎡）、X部
    分（面積8㎡）、Y部分（面積1㎡）、A5部分（面積8㎡）、A6
    部分（面積8㎡）、A7部分（面積8㎡）、A8部分（面積8㎡）、
    A9部分（面積8㎡）之地上建物拆除，並將土地返還予郭子壽
    。⑷李慧雯將系爭土地上如附圖所示G部分（面積7㎡）之地上
    建物全部拆除，並將土地返還予郭子壽。⑸林玉鳳將系爭土
    地上如附圖所示O部分（面積7㎡）、P部分（面積1㎡）、Q部
    分（面積1㎡）、R部分（面積1㎡）、Z部分（面積7㎡）之地上
    建物拆除，並將土地返還予郭子壽。另依民法第179條規定
    請求自其取得系爭土地所有權即108年4月17日起至返還占用
    土地之日止，溫錦淑應按年給付16,190元、鄭劉金英應按年
    給付14,571元、蔡麗玉應按年給付14,571元、李慧雯、林玉
    鳳應按年共同給付16,190元，羅桂妹應按年給付6,938元，
    均有理由，應予准許。温錦淑、鄭劉金英、蔡麗玉、李慧雯
    、林玉鳳就其等敗訴部分，郭子壽就原判決駁回其對羅桂妹
    請求拆屋還地部分，分別提起上訴，指摘原判決不利己之部
    分不當，求予廢棄改判，均無理由，應駁回其等之上訴。
十一、末按判決所命之給付，其性質非長期間不能履行，或斟酌
      被告之境況，兼顧原告之利益，法院得於判決內定相當之
      履行期間，此觀民事訴訟法第396條第1項規定即明。本院
      審酌温錦淑、鄭劉金英、蔡麗玉、李慧雯、林玉鳳拆除其
      等占有系爭土地之建物前，必須規劃相關拆除事宜及委託
      結構專業機構進行評估及施作結構性補強措施，堪認其等
      拆除建物返還土地，非長期間不能履行，爰酌定其等就原
      判決命其等拆除及返還土地部分之履行期間為1年。
十二、本件事證已臻明確，兩造其餘之攻擊或防禦方法及所用之
      證據，經本院斟酌後，認為均不足以影響本判決之結果，
      爰不逐一論列，附此敘明。
十三、據上論結，本件上訴人之上訴均為無理由，依民事訴訟法
      第449條第1項、第78條，判決如主文。
中　　華　　民　　國　　111 　年　　7 　　月　　20　　日
                  民事第十三庭  
                      審判長法  官  邱景芬
                            法  官  柯雅惠
                            法  官  林純如
正本係照原本作成。
郭子壽不得上訴。
如不服本判決（溫錦淑、鄭劉金英、蔡麗玉、李慧雯、林玉鳳應
合併上訴利益額逾新臺幣150萬元），應於收受送達後20日內向
本院提出上訴書狀，其未表明上訴理由者，應於提出上訴後20日
內向本院補提理由書狀（均須按他造當事人之人數附繕本）上訴
時應提出委任律師或具有律師資格之人之委任狀；委任有律師資
格者，另應附具律師資格證書及釋明委任人與受任人有民事訴訟
法第466條之1第1項但書或第2項所定關係之釋明文書影本。如委
任律師提起上訴者，應一併繳納上訴審裁判費。
中　　華　　民　　國　　111 　年　　7 　　月　　20　　日
　　　　　　　　　　　　　  書記官  王靜怡